【裁判字號】    89,自,10
【裁判日期】    890322
【裁判案由】    侵占
【裁判全文】
臺灣雲林地方法院刑事判決                            八十九年度自字第一號
    自  訴  人  甲○○
    被      告  乙○○
右被告因侵占案件，經自訴人提起自訴，本院判決如左：
    主  文
乙○○無罪。
    理  由
一、自訴意旨略以：自訴人與被告乙○○係朋友關係，被告乙○○於民國八十七年七
    月初某日，分期向匯豐汽車股份有限公司〔下簡稱匯豐公司〕購買中華汽車、型
    式Ａ五五九Ｃ、一九九八年六月出廠、車號Ａ五─三三三七號自用小客車一輛，
    商由自訴人擔任保證人，嗣被告乙○○於八十八年八月間，無力繳交該小客車之
    分期貸款，經匯豐公司派員催繳後，由自訴人於八十八年十一月十九日代為清償
    完畢，該小客車並同時於八十八年十一月二十五日登記與自訴人所有。詎被告乙
    ○○竟將該小客車侵占入己，經自訴人屢次催討無果，因認被告乙○○涉有刑法
    第三百三十五條之侵占罪嫌云云。
二、按犯罪事實應依證據認定之，無證據不得推定其犯罪事實；不能證明被告犯罪者
    ，應諭知無罪之判決；刑法上之侵占罪，須持有人變易其原來之持有意思而為不
    法所有之意思，始能成立，如僅將持有物延不交還、或有其他原因致一時未能交
    還，既缺乏主觀要件，即難遽以該罪相繩。此觀刑事訴訟法第一百五十四條、第
    三百零一條第一項、及最高法院六十八年台上字第三一四六號判例自明。本件自
    訴人認被告乙○○涉犯刑法第三百三十五條侵占罪嫌，無非係以其與被告乙○○
    為朋友，民國八十七年七月初某日，被告乙○○向匯豐公司分期購買車號Ａ五─
    三三三七號自用小客車一輛，邀由自訴人擔任保證人，嗣被告乙○○無力繳交該
    小客車分期貸款，乃由自訴人代為清償完畢，該小客車同時於八十八年十一月二
    十五日登記與自訴人所有，被告乙○○侵占該小客車，屢經催討未還為其論據。
    惟訊據被告乙○○堅決否認有何侵占罪行，辯稱略以：自訴人前與被告同居，伊
    經營砂石車，帳目由自訴人甲○○幫忙處理，同居時自訴人透過銀行簽發被告支
    票領錢，目前尚欠被告款項未清，自訴人還被告錢後，車子才願意還他，當時貸
    款是自訴人繳清，才登記與自訴人名下，但過戶後，車子仍由被告使用，自訴人
    不會開車，自訴人同意將該小客車由被告繼續使用，伊沒有侵占等語。
三、經查：被告乙○○於八十七年七月二日，分期向匯豐汽車股份有限公司〔下簡稱
    匯豐公司〕購買中華汽車、型式Ａ五五九Ｃ、一九九八年六月出廠、車號Ａ五─
    三三三七號之汽車一輛，商由自訴人擔任保證人，嗣被告乙○○於八十八年八月
    間，無力繳交該小客車分期貸款，經匯豐公司派員催繳後，由自訴人甲○○於八
    十八年十一月十九日代為清償完畢，該小客車同時於八十八年十一月二十五日登
    記與自訴人所有，已經自訴人甲○○指訴在案，復為被告所不否認，並有分期繳
    款徵信報告書、汽車新領牌照登記書、清償證明書、及行車執照等影本可按。而
    自訴人甲○○不會駕車，車號Ａ五─三三三七號自用小客車，自訴人甲○○八十
    八年十一月十九日代為繳清分期價款後，於同年月二十五日登記與自訴人甲○○
    所有，惟該自用小客車仍繼續交由被告乙○○駕駛使用等情，除經被告乙○○供
    明外，復為自訴人自承在案。是被告乙○○辯稱該小客車，乃自訴人同意其繼續
    使用等情，應屬實在。再者，自訴人甲○○前與被告乙○○為同居關係，已經被
    告乙○○供明，並經自訴人自承在案，而同居期間被告乙○○經營砂石車，自訴
    人負責幫忙處理帳目，自訴人前簽發被告支票領錢，至今與被告尚有債務未清，
    並有八十八年三月三日書立之和解書可資佐證，顯見被告乙○○前與自訴人甲○
    ○確有金錢糾紛無訛，否則自無書立和解書之理。是被告乙○○辯稱俟被告還錢
    後，車子才願意還他等情，堪信為真實。被告乙○○與自訴人於同居期間既有債
    務未清，則被告辯稱俟自訴人清償債務後，始願將該小客車返還等情，既缺乏主
    觀犯意，難認有不法所有之意圖。該小客車自始即由被告乙○○駕駛使用，八十
    八年十一月二十五日過戶登記與自訴人後，自訴人仍同意被告乙○○繼續使用，
    已如上述，兩造尚有債務未清，致被告留置該小客車未還，此乃屬民事上之抗辯
    權，是否有理由及得否行使此等抗辯權，乃另一民事問題，自訴人自應循民事程
    序解決方是。被告乙○○繼續使用該小客車，乃經於自訴人同意，彼等間尚有債
    務未清，被告辯稱俟自訴人清償債務後，始願將該小客車返還，足見被告乙○○
    未返還該小客車，乃另有其他法律上原因之故，揆諸前揭判例意旨，亦難認其有
    易持有為所有之侵占意圖。此外，本院復查無其他積極證據足證被告有何侵占犯
    行，揆諸前開說明，應依法為被告無罪之諭知。
四、據上論斷，應依刑事訴訟法第三百四十三條、第三百零一條第一項，判決如主文
    。
中      華      民      國    八十九    年      三      月    二十二    日
                                        臺灣雲林地方法院刑事第一庭
                                            法  官
右正本證明與原本無異。
如不服本判決，應於判決送達後十日內，向本院提出上訴狀。（須附繕本）
                                            書記官  □  □  □
中      華      民      國      八十九      年      三    月  二十二    日


司法院資訊處製作；財團法人民間司法改革基金會備份。
